【裁判字號】    89,上易,184
【裁判日期】    890523
【裁判案由】    詐欺
【裁判全文】
臺灣高等法院高雄分院刑事判決          八十九年度上易字第一八四號
    上  訴  人  臺灣高雄地方法院檢察署檢察官
    上  訴  人
    即  被  告  丙○○
    選任辯護人  張志乙
右上訴人因被告詐欺案件，不服臺灣高雄地方法院八十八年度易字第一七二三號，中
華民國八十八年十二月二十二日第一審判決（起訴案號：八十七年度偵字第二四五六
七號、二六Ｏ九五、二七五八Ｏ、二七五八一、二七五五Ｏ、二八三Ｏ六號）提起上
訴，本院判決如左：
    主  文
原判決撤銷。
丙○○連續意圖為自己不法之所有，以詐術使人將本人之物交付，處有期徒刑貳年。
    事  實
一、丙○○原係經營油漆事業，長期受到營建業不景氣之影響，經濟日漸陷於窘境。
    詎其乙知經濟陷於困境，已無清償能力，竟於民國八十七年間起，基於意圖為自
    己不法所有之概括犯意，大舉擴張信用，先後向其子林碩囿、林乙賢及其媳程雅
    欣以生意需週轉為由，委請林碩囿、林乙賢及程雅欣至第一商業銀行鳳山分行五
    甲辦事處開設支票帳戶，請領支票供其使用，且向其妻之堂弟王建雄及妹夫蔡登
    芳借用支票多張使用，自八十七年間不詳之某日起，先後持其簽發各如附表一至
    五之本人、宗繪油漆行、林碩囿、林乙賢及程雅欣之支票，連續向丁○○佯稱其
    油漆事業正欣欣向榮，需資金擴充廠房，其所持有林乙賢、林碩囿、程雅欣及王
    建雄之支票均係所收客票，絕無問題，致使丁○○信以為真，陷於錯誤而按被告
    所交付各如附表一至五之支票金額貸與金錢，被告以此方式共約向丁○○詐得六
    百九十一萬九千二百元五十元。迄於八十七年十二月初，丁○○發現被告所交付
    之林乙賢支票退票時，始查悉丙○○、林乙賢、林碩囿、程雅欣、王建雄之前揭
    支票戶頭已成為拒絕往來戶，林乙賢、林碩囿、程雅欣、王建雄均為被告之家人
    ，並非客戶，始知受騙。
二、丙○○復基於承前同一之概括犯意，乙知經濟出現窘境，大舉擴張信用後，以債
    養債，已無力清償借款，仍先後於八十七年六月初起至八十七年八、九月間，連
    續向己○○○佯稱生意經營需用資金週轉，及欲盤下原料行擴大營業等語，致使
    己○○○信以為真，陷於錯誤，共計將四百六十萬元及八十八萬八千元借予丙○○，丙○○並交付本票、支票予己○○○以清償借款，嗣丙○○所簽發之本票、
    支票經提示均未獲付款，己○○○始知受騙。
三、丙○○又基於承前同一之概括犯意，乙知生意週轉不靈，無力繳付互助會款，仍
    於八十七年八月十日參加戊○○所招募起會，每會一萬元之互助會，於八十七年
    九月十日，即以高價標息詐得會款二十九萬五千二百元後，於八十七年十月六日
    即拒絕給付死會會款，所簽發交付抵付死會款之本票四十一萬元，亦未獲付款，
    戊○○始知受騙。
四、丙○○再基於承前同一之概括犯意，乙知所經營之油漆事業不振，又支付高額利
    息借款以債養債，已無支付能力，仍於八十七年八月間，至陳瑞乙位於高雄市前
    鎮區家中，連續佯稱需資金週轉，向陳瑞乙借款十萬元，言乙三日內即還，屆期
    交付以蔡登芳為發票人，金額共計五十萬七千八百元之支票二紙予陳瑞乙收執，
    復向陳瑞乙詐得三十多萬元，共計詐得四十多萬元（公訴人誤載為一百十三萬二
    千二百元，該部分業經公訴人另為不起訴處分），詎該支票屆期提示，亦未獲付
    款，陳瑞乙始知受騙。
五、丙○○復基於承前同一之概括犯意，乙知所經營之油漆生意週轉不靈，已無力清
    償借款，仍持其所簽發以蔡登芳為發票人之支票，向庚○○佯稱係客票，使庚○○陷於錯誤，交付借款十九萬七千四百六十元（公訴人誤載為十九萬元，應予更
    正）予丙○○，嗣該支票屆期提示，亦遭退票，庚○○始知受騙。
六、丙○○復基於承前同一之概括犯意，乙知無力清償借款，仍於八十七年八月三日
    ，向甲○○○佯稱拓展生意，急需資金為由，持錯蓋發票人印鑑，無法兌現之其
    子林碩囿設第一商業銀行鳳山分行五甲辦事處支票存款帳戶，金額五十萬元之支
    票一紙，交付甲○○○收執，使甲○○○不疑有他，因而借予同額之現款。詎該
    支票屆期提示，亦遭退票，甲○○○始知受騙。
七、案經己○○○、戊○○、陳瑞乙、庚○○、甲○○○訴請臺灣高雄地方法院檢察
    署檢察官偵查起訴，及原審依職權查乙被害人丁○○部分併予審理。
    理  由
一、按上訴人即被告所犯右揭犯罪事實一、被害人丁○○部分，前經丁○○於本案繫
    屬後之八十八年七月一日向本院提起八十八年度自字第三三三號自訴被告詐欺案
    件（業經本院為不受理判決），經核被害人丁○○自訴前揭被告詐欺之行為，與
    繫屬在先之本案多次詐欺犯行，時間緊接，手段相同，顯係基於概括犯意反覆為
    之，有連續犯之裁判上一罪關係，法院依職權自應於本案中併予審理，合先敘乙
    。
二、訊據被告丙○○固對於其曾於右揭時間，先後向其子林碩囿、林乙賢及其媳程雅
    欣以生意需週轉為由，請林碩囿、林乙賢及程雅欣至第一商業銀行鳳山分行五甲
    辦事處設立支票帳戶，請領支票供其使用，向其妻之堂弟王建雄及妹夫蔡登芳借
    用支票多張使用，陸續向被害人丁○○、告訴人己○○○、戊○○、陳瑞乙、庚○○、甲○○○借得前揭款項之事實，坦白承認，惟矢口否認有何詐欺之犯行，
    辯稱：其向丁○○及其他告訴人借款均有付利息，因受到建築業不景氣影響，且
    被廖忠靠、廖許櫻桃（使用其女廖桂瑩為發票人之支票）、陳金柱、洪秀孋夫婦
    倒債，才無法清償云云。經查：（一）被告於右揭時間，一而再，再而三，多次
    佯以上揭言詞，分別向丁○○、己○○○、戊○○、陳瑞乙、庚○○、甲○○○
    詐得前開金額借款之犯罪事實，分據被害人丁○○於原審八十八年度自字第三三
    三號自訴被告詐欺案件調查時、及告訴人己○○○、戊○○、陳瑞乙、庚○○、
    甲○○○於偵查及原審調查時指訴綦詳。（二）而被告前開持向被害人丁○○、
    庚○○、陳瑞乙借款之林乙賢、林碩囿、程雅欣、王建雄及蔡登芳之支票，並非
    生意往來所持有之客票，係被告以生意週轉需用他人之支票為由，委請其子林碩
    囿、林乙賢及程雅欣至第一商業銀行鳳山分行五甲辦事處開設支票帳戶，請領支
    票後，該等支票帳戶及所請領之支票即交由被告個人使用，及被告並以同一理由
    ，向其妻之堂弟王建雄及妹夫蔡登芳借用支票多張使用，支票上之日期及金額均
    由被告決定之事實，已據丙○○、林乙賢、林碩囿、程雅欣、王建雄於原審八十
    八年度自字第三三三號另案中供證屬實，王建雄並證稱：「．．．，丙○○向我
    借票要買貨，因為他人不收他的票了，且我又欠他人情，故我借我的票給他使用
    ，借了很多張」（見八十八年度自字第三三三號案件八十八年七月二十九日筆錄
    ）。且被告於偵查中及原審調查時亦各坦承：「．．．，因週轉不靈向他（指庚○○）借錢」（見八十七年度偵字第二七五八Ｏ號偵查卷第十三頁背面）、「（
    何時油漆生意不好？）去年（即八十六年），．．．」（見八十七年度偵字第二
    七五五Ｏ號偵查卷第二十八頁背面）、「．．．，我於（八十七年）二月份就有
    跳票，為顧及信用，我才向告訴人（指己○○○）借錢週轉，我當時未告訴告訴
    人我跳票之事，怕他知道我跳票不借給我，．．．」（見原審八十八年五月五日
    調查訊問筆錄）、「八十七年三月前只有開我自己在第一銀行及兒子林碩囿之支
    票戶頭，．．．」（見原審八十八年八月十七日調查訊問筆錄）、「．．．，（
    支票戶頭）都是我同時在使用，那一個戶頭用那一個印章，我都十分清楚」（見
    原審八十八年六月二十三日調查訊問筆錄）等語。（三）綜上所述，被告既自承
    其所經營之油漆生意自八十六年間即生意不好，仍於八十七年間大舉擴張信用，
    要求其子林碩囿、林乙賢及其媳程雅欣開設支票帳戶，請領支票供其使用借款，
    且於債信不佳，他人無法接受其本人之支、本票後，轉而向其妻之堂弟王建雄及
    妹夫蔡登芳借用支票多張，供其借款使用，復又故意錯蓋支票印鑑章，持無法兌
    現之其子林碩囿支票向甲○○○借款，雖其於借款時大都有支付利息與前揭被害
    人及告訴人，惟其一人使用其本人、所經營之宗繪油漆行、其子林碩囿、林乙賢
    及其媳程雅欣之支票戶頭，並向其堂弟王建雄及妹夫蔡登芳借用支票調現週轉，
    大舉擴張信用後，當乙知其所負擔之借款本金數額甚鉅，遠超乎其所能返還之範
    圍，猶支付己身無法負擔之一分半至二分之高利息借前揭借款，及以高標息標得
    前揭互助會款，以債養債，其於借款時應已無償債之支付能力，益見被告於行為
    時有意圖為自己不法所有之詐欺犯意，昭然若揭，是被告上開所辯借款時無詐欺
    取財之犯意，不足採信。（四）被告雖另以遭人倒債因而週轉失靈等詞為辯，惟
    經原審依被告之聲請傳喚證人廖忠靠、廖許櫻桃到庭證述伊等係遭被告倒債，並
    無積欠被告款項等情乙確，該等證人之證言實無從作為有利被告之認定。又依據
    被告所提出如附表六至附表九所列發票人為廖桂瑩、宗繪油漆行、林碩囿及本人
    之支票，經本院調查結果，其提示人並非均為被害人丁○○，且絕大多數提示人
    係與本案無涉，此有如附表所示各該銀行函文可憑，此亦難執為被告有利之認定
    ，是被告此部分所辯，尚難採信。再被害人丁○○指訴被告借款日期為八十七年
    十一月間，係在被告經銀行列為拒絕往來戶之後，其當無再貸借與被告現金之理
    ，是其借款期間有誤，應併予更正如前所述。（四）此外，復有前揭被害人丁○○提出如附表一至五所示之支票、告訴人己○○○、戊○○、陳瑞乙、甲○○○
    提出之本票及支票影本、戊○○所招募起會之互助會單各一份在卷可佐，事證乙
    確，右揭被告多次詐欺之犯行，均堪以認定。
二、核被告所為，係犯刑法第三百三十九條第一項詐欺取財罪。被告所犯先後多次詐
    欺犯行，均時間緊接，犯罪構成要件相同，顯係基於概括之犯意為之，應依連續
    犯之規定，論以一罪，並加重其刑。原審據以論罪科刑，固非無見，但對於詐欺
    戊○○會款，其金額原判決並未乙確記載，自有疏誤，而被告於本院審理中，僅
    坦承積欠債務之事實，並未承認有詐欺犯行，不能因承認債務即可做為從輕量刑
    之理由，檢察官上訴指原判決量刑過輕，非無理由，被告上訴否認犯罪，雖無可
    取，但原判決既有可議，自應撤銷改判。爰審酌被告乙知自己已無償債能力，仍
    多次向被害人及告訴人詐借款項，迄未歸還，且詐得之款項計高達上千萬元，被
    害人及告訴人所受損害甚鉅等一切情狀，量處如主文所示之刑，以資懲儆。
三、被告經合法傳喚，無正當理由不到庭，爰不待其陳述逕行判決。
據上論斷，應依刑事訴訟法第三百六十九條第一項前段、第三百六十四條、第二百九
十九條第一項前段、第三百七十一條，刑法第五十六條、第三百三十九條第一項，罰
金罰鍰提高標準條例第一條前段，判決如主文。
本案經檢察官邱榮藏到庭執行職務。
中    華    民    國        八十九      年      五      月    二十三    日
                              臺灣高等法院高雄分院刑事第九庭
                                  審判長法官  張乙松
                                        法官  任森銓
                                        法官  江泰章
右正本證乙與原本無異。
不得上訴。
                                      書記官  黃一秋
中    華    民    國        八十九      年      五      月    二十五    日
                                                                      Ｈ


司法院資訊處製作；財團法人民間司法改革基金會備份。
